臺灣臺中地方法院簡易民事判決
110年度中簡字第2789號
原      告  白寧    


訴訟代理人  周祿華  
被      告  周宏杰  


訴訟代理人  朱俊穎律師
上列當事人間請求確認債權不存在事件，經本院於民國111年5月
12日言詞辯論終結，判決如下：
    主      文
確認被告所持有如附表所示之本票，對原告之票據債權不存在。
訴訟費用由被告負擔。
    事實及理由
一、原告起訴主張：
    被告前以發票人為原告、如附表所示之本票（下稱系爭本票
　　），向法院聲請本票裁定，經本院以110年度司票字第2825
　　號本票裁定（下稱系爭本票裁定）准予強制執行在案，然原
　　告與被告並無任何金錢往來，亦不認識被告、沒見過面，被
　　告所主張之借款並非原告向被告借貸，系爭本票裁定所憑之
　　系爭本票亦非原告所簽發，上面並非原告之簽名，印章部分
　　亦非原告所蓋。該筆借款乃是原告之母親即證人周祿華向被
　　告借的，證人周祿華未經原告同意，自己拿原告印章、蓋章
　　並簽上原告之姓名在系爭本票上，被告不得向原告主張票據
　　權利。並聲明：如主文所示。
二、被告則以：
    原告於本院110年度訴字第2218號事件（下稱另案）中，表
　　示平時印章皆是交由母親保管，而原告母親承認確實有該筆
　　借款，因此可認原告有授權母親用印在系爭本票，以擔保原
　　告母親與被告間之借款，甚且，原告更擔任母親與被告間借
　　款契約之連帶保證人，原告主張該筆系爭本票債權不存在，
　　並無理由。被告否認有教唆原告母親周祿華偽造系爭本票，
　　因為證人陳玉萍證述：原告母親周祿華交付系爭本票時，票
　　上之名字都簽好了、被告並不在現場，足見被告並無教唆周
　　祿華偽簽原告姓名、盜蓋原告印章之情。依證人陳玉萍之證
　　言，原告知悉且同意母親周祿華使用其印章、執其本票對外
　　借款，又票據上簽名得以蓋章代之，票上印文既屬真正，則
　　原告應舉證系爭本票係遭盜蓋。被告與周祿華間之借貸關係
　　有兩紙借貸契約書可以證明，109年8月17日的借據是對應到
　　面額50萬元之系爭本票，110年3月2日的借據是對應到面額2
　　0萬元之系爭本票，被告並未收到原告所指面額80萬元之支
　　票及本票等語，資為抗辯。並聲明：原告之訴駁回。
三、得心證之理由
（一）按確認之訴非原告有即受確認判決之法律上利益者，不得
      提起。所謂即受確認判決之法律上利益，係指法律關係之
      存否不明確，原告主觀上認其在法律上之地位有不安之狀
      態存在，且此種不安之狀態，能以確認判決將之除去者而
      言，若縱經法院判決確認，亦不能除去其不安之狀態者，
      即難認有受確認判決之法律上利益（最高法院52年臺上字
      第1240號判例意旨可資參照）。本件被告持系爭本票向本
      院聲請裁定准予強制執行，已於前述，是兩造就系爭本票
      之票據權利是否仍存在，顯有爭執，且該權利之存否，攸
      關原告應否負票據責任，則原告在私法上之地位因被告主
      張而受有侵害之危險，而此種不安之狀態，應能以確認判
      決將之除去，揆諸前開判例意旨，原告訴請確認被告就其
      持有之系爭本票對原告之票據債權不存在，自有確認利益
      ，先予敘明。
（二）被告執有系爭本票，並向本院聲請對原告為本票裁定，經
      本院以系爭本票裁定准許，業經調閱本院系爭本票裁定卷
      宗核閱屬實，並有本院110年度司票字第2825號民事裁定
      為證（見本院卷第17頁），是原告此部分之主張堪信為真
      實。至原告主張其並未向被告借款、亦未擔任原告母親與
      被告借款關係中之連帶保證人，該系爭本票及相關借據均
      非原告所簽立、用印，被告對原告之系爭本票債權並不存
      在等節，則經被告否認在卷，並以前詞置辯，是本件之爭
      執點厥為：系爭本票是否為原告所簽發？系爭本票債權之
      借款原因關係，是否為原告向被告借貸？原告是否擔任原
      告母親與被告間借貸關係之連帶保證人？
（三）按當事人主張有利於己之事實者，就其事實有舉證之責任
      ，民事訴訟法第277條前段定有明文。次按票據行為，為
      不要因行為，票據上之權利義務，悉依票上所載文義定之
      ，與其基礎之原因關係各自獨立，執票人不負證明關於給
      付原因之責任，票據債務人如以其自己與執票人間所存抗
      辯事由對抗執票人，亦應由票據債務人就此項事由負舉證
      之責。又按票據固為無因證券，即執票人行使票據權利時
      ，固勿庸負擔原因關係存在之證明，惟此乃以票據之真正
      為前提。而發票人對於票據之真正有爭執時，則執票人對
      於票據之真正，即負有舉證責任（並參照最高法院50年臺
      上字第1659號判例要旨參照）。故發票人（即本件原告）
      主張本票係偽造，對票據權利人（即本件被告）提起之確
      認本票債權不存在之訴者，應由票據權利人之被告就本票
      為真正之事實，先負舉證責任。再稱消費借貸者，謂當事
      人一方移轉金錢或其他代替物之所有權於他方，而約定他
      方以種類、品質、數量相同之物返還之契約；當事人之一
      方對他方負金錢或其他代替物之給付義務而約定以之作為
      消費借貸之標的者，亦成立消費借貸，民法第474條定有
      明文。是消費借貸契約之成立不以文件契約之書立為要件
      ，但具有要物性質，應有移轉金錢或其他代替物之行為。
      查被告主張原告母親曾向被告借款，並由原告簽發系爭本
      票交付被告作為擔保，然原告所否認其有簽發系爭本票，
      是被告應就系爭本票之真正即是否為原告所簽發，負舉證
      責任，又被告不負證明關於給付原因之責任，票據債務人
      即原告如以其自己與執票人間所存抗辯事由對抗執票人，
      則應由票據債務人就此項事由負舉證之責。
（四）經查：證人周祿華於本院審理中證述：「（問：是否認是
      被告？）認識，朋友介紹的，就是因為要借錢才認識被告
      的...」、「（問：本件票據原因關係為何？你是否清楚
      ？）這是我向被告借的錢，被告除了要我寫我名義的本票
      之外，被告一定還要我寫我女兒即原告的名字簽發的本票
      ...我有跟他說這是偽造有價證券不可以，被告說沒關係
      ，只是寫個形式，因為我急需用錢，所以就寫了。」、「
      （問：所以你剛剛的意思是指被告教唆你去偽造原告的簽
      名，簽發系爭本票嗎？）對，被告叫我寫的，他說這樣才
      會借我錢。」、「（問：原告的章是你蓋的嗎？）是我蓋
      的。」、「（問：你蓋原告的章在系爭本票上，有無經過
      原告的同意？）沒有。」、「（問：所以你是指你未經原
      告同意就開立原告名義的系爭本票給被告？）是。」、「
      （問：為什麼你會持有原告的印章？）因為原告是我女兒
      ，我們家印章都放在櫃子裡面，隨手可得，原告一直跟我
      住在一起，現在也是。」、「（問：所以原告是否有長期
      授權你使用她印章的意思？）沒有，我要拿什麼都是自己
      拿再放回去，原告根本不知道，因為我是她媽媽，原告對
      我沒有戒心，原告相信我不會害她，更沒有想到我會拿印
      章去開票，如果原告知道絕對不可能同意。」、「（問：
      系爭2張本票，你都是在被告面前簽發原告的名字嗎？）
      對，就是被告的面前所為的，因為是被告叫我做的...」
      等語（見本院卷第72-74頁）；核與被告辯稱：被告與周
      祿華間之借貸關係有兩紙借貸契約書可以證明，109年8月
      17日的借據是對應到面額50萬元之系爭本票，110年3月2
      日的借據是對應到面額20萬元之系爭本票等語相符（見本
      院卷第192頁）；又衡情證人周祿華應無甘冒偽證罪處罰
      之風險，而為虛偽證詞之可能，是足徵系爭本票之簽發應
      係為了擔保證人周祿華與被告間之借貸關係，原告與被告
      間並無借貸關係甚明，且並無事證足認原告係親自簽發系
      爭本票或授權證人周祿華簽發系爭本票，證人周祿華未經
      原告同意，即簽發系爭本票、偽簽原告姓名、盜蓋原告印
      章於票上，堪以認定。
（五）證人陳玉萍雖於本院審理中證述：「（問：你知道白寧都
      瞭解這些事情嗎？）109年10、11月時，白寧來我餐廳相
      親的時候，我有告訴她，我們這些朋友婆婆媽媽拿了很多
      錢給你們，請你們要好好保管，甚至連媒人都向白寧提起
      ，是周祿華告訴我們要投資的事情，但是我們匯錢的帳戶
      都是會到白寧的帳戶...」、「（問：請求提示系爭兩紙
      本票影本予證人，請問證人有無看過這兩張本票？）只有
      50萬面額的本票我看過，20萬元的我沒有看過...」、「
      （問：你看到票的時候...上面名字都簽好了嗎？）對，
      都簽好了..」、「（問：...被告有在現場嗎？）被告不
      在現場。」、「（問：白寧是否知悉周祿華在外以其名義
      簽發票據的行為？）知道阿，因為我跟周祿華去郵局過白
      寧的票的時候，郵局會打電話給本人也就是白寧確認要過
      票，所以白寧接到通知就會通知周祿華要去存錢，...」
      、「（問：白寧是否知悉周祿華用她的印章在外蓋印於票
      據？）知道阿，因為白寧自己去申請了甲存帳戶，她就把
      支票本拿給媽媽使用...有一段時間白寧和周祿華吵架有
      把印章拿回去，後來和好又把印章給媽媽，時間約109年1
      2月的時候，我和另外兩個朋友...都有聽到他們兩人吵架
      ，白寧把印章收回去的事情。」（見本院卷第91-95頁）
      ，然依其所證，其僅是表示原告知悉證人陳玉萍與其他婆
      婆媽媽交付周祿華投資款之事，並表示看過系爭本票中50
      萬元面額之該張本票，至於該張系爭本票上原告之姓名及
      印文究竟是原告或周祿華所為，證人陳玉萍並未親眼見及
      ，難以認定係原告親為甚明。又證人陳玉萍雖稱原告知悉
      周祿華在外以其名義簽發票據之行為，並舉原告之郵局支
      票為例，然經本院函詢郵局後，得悉郵局並不會通知儲戶
      補足存款帳戶內之存款，儲戶簽發劃撥支票，應於存款帳
      戶內自行保存足夠之存款，有中華郵政股份有限公司臺中
      郵局111年2月11日中管字第1111800098號號函在卷可稽（
      見本院卷第111頁），是證人陳玉萍前開所證與事實不符
      ，難以採認。再證人陳玉萍雖結證：原告知悉周祿華用她
      的印章在外蓋印於票據，然其知悉之原因係原告曾去申請
      甲存「支票」帳戶、交付周祿華使用，與原告是否曾交付
      印章予周祿華簽發「系爭本票」，係屬二事，亦非相同種
      類之票據，故要難相提而得逕予推論。證人陳玉萍上揭所
      為證言，無從認定原告已經自行簽發系爭本票，或授權周
      祿華簽發系爭本票，洵堪認定。再者，原告於另案中，雖
      表示平時印章皆是交由母親保管等語（見本院卷第251頁
      ），然原告當時實際之意思是指平時將印章放在家裡櫃子
      裡收著，並非授權周祿華可以自行使用原告印章之意，業
      經原告陳稱明確在卷（見本院卷第123頁），是被告辯稱
      ：原告授權周祿華用印簽發系爭本票等語，乃不足採。
（六）原告陳稱：周祿華曾先於109年8月17日在臺中向被告借款
      50萬元，被告並未到場，陳玉萍在場，原告因此交付系爭
      本票中面額50萬元之本票，後來109年8月18日又在臺中向
      被告借款80萬元，而簽發面額80萬元原告名義之本票及周
      祿華名義之支票予被告，再於110年3月2日前往台北向被
      告借款50萬元，周祿華因而簽發面額20萬元、30萬元之本
      票交付被告，其中20萬元面額者即為系爭本票中面額20萬
      元之本票，合計周祿華共積欠被告借款180萬元等情（見
      本院卷第120-122、148頁），有周祿華名義之面額80萬元
      支票、原告名義面額80萬元之本票、系爭本票在卷可憑（
      見本院卷第19、185、187頁），亦有被告詢問周祿華何時
      要還180萬元欠款之Line對話記錄可佐（見本院卷第139-1
      43頁），非屬無據。且被告並不爭執被告確實出借款項予
      周祿華，周祿華因簽立兩紙借貸契約書，109年8月17日的
      借據是對應到面額50萬元之系爭本票，110年3月2日的借
      據是對應到面額20萬元之系爭本票（見本院卷第192頁）
      ，有前揭兩紙借貸契約書可考（見本院卷第195、197頁）
      ，證人陳玉萍亦證稱：系爭本票中面額50萬元之本票是周
      祿華向被告所為之借款，周祿華交付票據時被告並不在場
      等語（見本院卷第93頁），均核與原告上開所指大致相合
      ，益徵原告所指周祿華向被告借款之經過為可採，周祿華
      確係為了擔保其向被告之借款，而交付系爭本票予被告無
      訛。因原告與被告並不相識、未曾見面、無任何借貸關係
      ，且綜觀全卷，並無相關事證足認原告係親簽系爭本票 
      、親自用印，或是授權周祿華為簽發系爭本票之行為，證
      人周祿華亦證述盜蓋原告之印章簽發系爭本票等語歷歷，
      是實難認定系爭本票之真正。雖前開兩紙借貸契約書上載
      有原告擔任連帶保證人之意旨（見本院卷第195、197頁）
      ，然經原告否認在卷（見本院卷第192頁），觀諸兩份文
      件上原告之簽名明顯不同，實非同一人所為，又其上所載
      原告之姓氏「白」之「首劃」寫法，明顯與原告手寫向本
      院陳報之文件上筆跡（見本院卷第113頁），並不相符，
      周祿華亦表示係其盜蓋原告之印章（見本院卷第192頁）
      ，是原告是否確實擔任周祿華與被告間借貸契約之連帶保
      證人，亦屬有疑，無從以之作為有利於被告答辯之認定。
      　　　
四、綜上論述，本件原告主張其並未向被告借款、亦未擔任周祿
    華與被告間借貸關係之連帶保證人，系爭本票及上揭兩紙借
    貸契約書均非原告所簽立、用印等情，依舉證責任分配原則
    ，應堪認為真實，被告既未提出相當證據證明系爭本票為原
    告所簽發或授權證人周祿華簽發，原告依法自不負發票人責
    任。被告既已無從證明系爭本票所示之債權對原告存在，原
    告提起本訴，請求確認系爭本票裁定所示本票債權對原告不
    存在，為有理由，應予准許。
五、本件為判決之基礎已臻明確，兩造其餘攻擊防禦方法經審酌
　　後認對於判決結果不生影響，爰不一一論述，併此敘明。
六、訴訟費用負擔之依據：民事訴訟法第78條。
中　　華　　民　　國　　111 　年　　6 　　月　　9 　　日
                  臺灣臺中地方法院臺中簡易庭
                                  法　官　林秉暉
以上為正本係照原本作成。
如不服本判決，應於送達後20日內，向本院提出上訴狀並表明上
訴理由，如於本判決宣示後送達前提起上訴者，應於判決送達後
20日內補提上訴理由書（須附繕本）。如委任律師提起上訴者，
應一併繳納上訴審裁判費。
中　　華　　民　　國　　111 　年　　6 　　月　　9 　　日
                                  書記官  王志伃
　　
　　
附表：即本院110年度司票字第2825民事裁定所示之本票　　
　　
發票日 票面金額 到期日 發票人 票據號碼 109年8月17日 新臺幣50萬元 未載 原告 WG00000000 110年3月2日 新臺幣20萬元 未載 原告 CH233438